【裁判字號】    91,上訴,223
【裁判日期】    921105
【裁判案由】    貪污等
【裁判全文】
臺灣高等法院花蓮分院刑事判決                    九十一年度上訴字第二二三號
    上  訴  人  臺灣花蓮地方法院檢察署檢察官
    被      告  丙○○原名金.
    選任辯護人  吳明益律師
右上訴人因被告貪污等案件，不服臺灣花蓮地方法院八十八年度訴字第三九八號中華
民國九十一年九月三日第一審判決（起訴案號：臺灣花蓮地方法院檢察署八十八年度
偵字第三八八六號），提起上訴，本院判決如左：
    主  文
原判決撤銷。
丙○○意圖為自己不法之所有，而侵占自己持有他人之物，處拘役伍拾日，如易科罰
金，以百元折算壹日。緩刑貳年。
    事  實
一丙○○（原名金智淑）係花蓮縣卓溪鄉衛生所護理長，其於民國（下同）八十五、
  六年間，執行八十六年度「加強疾病防治及預防保健工作計畫」、「偏遠地區衛生
  教育」及「衛生促進委員會保健班宣導」等衛生宣導活動期間，由丙○○及卓溪鄉
  衛生所護士乙○○、戊○○、甲○○、己○○、壬○○、庚○○分別擔任各不同場
  次之講師，擔任講師之護士，每場次有新台幣（下同）七百元或七百四十五元之講
  師費可資領取。丙○○為其辦理領款作業之方便，私下以所內護士交其保管之印章
  ，蓋用領據，而於八十六年三月至六月間，以所內各護士之名義代領各筆講師費，
  其中以乙○○名義所領取之講師費有六筆，金額合計四千四百二十五元；以戊○○
  名義所領取之講師費有二筆，金額合計一千四百元；以甲○○名義所領取之講師費
  共四筆，金額合計三千五百九十元；以庚○○名義所領取之講師費共四筆，金額合
  計二千九百八十元，惟竟意圖為自己不法之所有，實際上僅交付乙○○三千餘元（
  詳細金額不能確定）；交付甲○○一千四百九十元；交付庚○○七百四十五元（另
  一千四百九十元係丙○○於事發後之八十七年四月十九日始行交付），而將其餘金
  額侵占入己。
二案經法務部調查局花蓮縣調查站報請臺灣花蓮地方法院檢察署檢察官偵查起訴。
    理  由
一按本件公訴意旨略稱：被告丙○○（原名金智淑）係花蓮縣卓溪鄉衛生所（下簡稱
  卓溪鄉衛生所）護理長，為依據法令從事公務之人員。其於八十五年、八十六年間
  ，對其負責主辦之八十六年度山地衛生教育及衛生促進委員會二項活動，基於概括
  犯意，意圖為自已不法之所有，利用其職務上保管所內護士印章之機會，對於未辦
  理之活動，連續偽造不實之同所內護士人員乙○○、戊○○、甲○○、己○○、壬○○、庚○○等人署押及盜用其等印文之方法，據以製作領據，並提出行使，詐領
  相關活動費，因認被告涉犯貪污治罪條例第五條第一項第二款利用職務機會詐財罪
  及刑法第二百十條、第二百十六條、第二百十七條第一項、第二項之偽造文書罪嫌
  云云。是本件起訴事實雖泛指：被告以偽造文書之方式，詐領活動費，但因起訴書
  所稱之活動費，尚包括應發給卓溪鄉衛生所護士乙○○、戊○○、甲○○、己○○
  、壬○○、庚○○之講師費在內，故本件公訴意旨指訴之犯罪事實，實際上包括兩
  部分：被告對於並未辦理之活動（八十六年度山地衛生教育及衛生促進委員會二
  項活動），以偽造文書為方法，向卓溪鄉衛生所詐領活動費。被告利用其職務上
  保管所內護士印章之機會，連續偽造所內護士乙○○、戊○○、甲○○、己○○、
  壬○○、庚○○等六人之署押及盜用其等印文，據以製作講師費領據，而向卓溪鄉
  衛生所詐領講師費，茲分別論述如後。
二詐領活動費（不含講師費）部分：
  (一)原審判決依據卷附「成果清冊」中之紀錄及照片逐項核對結果，被告所辦理之「
    加強疾病防治及預防保健工作計畫」、「偏遠地區衛生教育」及「衛生促進委員
    會保健班宣導」等各項活動，絕大多數均有照片及紀錄可稽，少數無法自「成果
    清冊」所附照片顯示之活動，被告辯稱係因辦理該項活動所拍攝之照片曝光，乃
    至於無照片可資對照一節，亦核與證人丁○○所證被告當時確曾告知伊照片曝光
    之事等情相符，被告辯稱：伊係於辦完活動後約一個月才彙集及上報成果於衛生
    局，記憶常有錯誤，故有誤將公差誤為公出或時、地錯亂之情形一節，衡情尚非
    不可採信，因而認定被告並無此部分犯行，經核於法並無違誤，茲引用原判決所
    記載之理由。
  (二)被告上訴意旨另辯稱：伊自八十五年至八十七年期間，因前往慈濟護專進修，每
    日上課返家，均已夜深，生活極為忙碌，有關活動資料均係事後依據記憶整理，
    乃至於記載之人、事、時、地有所錯誤，經核於經驗法則尚無違背。且被告所辯
    ：伊當時製作之成果紀錄共為二份，伊將其中較為完整之一份呈報花蓮縣衛生局
    核備，本案案發之後，原審法院向花蓮縣衛生局調取本案被告辦理前述活動之成
    果紀錄時，因當初伊呈報花蓮縣衛生局之成果紀錄，花蓮縣衛生局遍尋不著，故
    花蓮縣衛生局轉而向卓溪鄉衛生所取得另一份留存所內之成果紀錄後呈報原審法
    院，故本案卷附之有關活動成果紀錄，係原存放於卓溪鄉衛生所之備份資料，內
    容較不完整等情，經核與證人即花蓮縣衛生局承辦人員辛○○於本院審理中所證
    卓溪鄉衛生所當初呈報之成果資料，有一部分已經呈報當年之省衛生處，有一部
    分則因年限屆滿而銷毀，原審法院向花蓮縣衛生局所調取之有關成果資料，確係
    卓溪鄉衛生所所提供之資料等情亦屬相符（見本院卷第一九二至一九三頁），堪
    見被告此部分辯解亦非全然無據。
  (三)原審本諸罪疑唯輕之審判原則，認定被告並無此部分犯行，核無不當，檢察官上
    訴意旨仍執陳詞指摘原判決此部分為不當，並不足取。
三詐領講師費部分：
  (一)訊據被告雖坦承伊擅自以護士乙○○、戊○○、甲○○、己○○、壬○○、庚○○等六人之名義制作領據，分別向卓溪鄉衛生所領取講師費，伊事後並未將全部
    講師費交給所內護士之事實，但辯稱：卓溪鄉衛生所護士乙○○、戊○○、甲○○、己○○、壬○○、庚○○等人之工作地點分散在各地衛生室，故伊代領講師
    費後，未能立即將之逐一交付，事後又因伊工作忙碌，乃至於有所遺忘，並非故
    意不發，且部分未交付之講師費係要留下來購買冬季制服之用云云。
  (二)惟查：被告以乙○○名義領取之講師費有六筆，金額合計四千四百二十五元，但
    乙○○實際上僅領取其中三千餘元（詳細金額不能確定）；被告以戊○○名義所
    領取之講師費有二筆，金額合計一千四百元，但戊○○迄未領取講師費；被告以
    甲○○名義所領取之講師費共四筆，金額合計三千五百九十元，但甲○○實際上
    僅領到一千四百九十元；被告以庚○○名義所領取之講師費共四筆，金額合計二
    千九百八十元，但庚○○實際上僅領取七百四十五元（被告於事發後之八十七年
    四月十九日事發後始再行交付一千四百九十元）等情，已經乙○○、戊○○、甲○○、庚○○於本院調查中明確證述屬實，被告亦坦承其事。而前揭金額均由被
    告於八十六年三月至六月底期間，由被告分別代為領取完畢，亦有卓溪鄉衛生所
    「公庫存款分戶備查簿」影本附卷可稽（見偵查卷第四三至四六頁），乃被告竟
    遲至八十七年年初仍未將其所領取之全部講師費交付各該護士，經卓溪鄉衛生所
    承辦人員整理員工所得資料時始行發現，被告將前述乙○○、戊○○、甲○○、
    庚○○短領之金額留存不發，其具有侵占之犯意，至為明顯，被告所辯伊因遺忘
    而未發給講師費一節，核與常情有悖，不足採信。另被告辯稱：伊所留下來的金
    額係預備購買冬季制服之用一節，已經證人乙○○、戊○○、甲○○、庚○○一
    致予以否認（見本院卷第五四頁），再參照證人庚○○於八十六年九月間即已離
    職，更無所謂制作冬季制服之事，及被告坦承所內護士並不知道究竟有多少講師
    費可以領取（見本院卷第五六頁）等情以觀，被告所為前開辯解，亦屬意圖卸責
    之飾詞，不足採信。
  (三)被告使用乙○○、戊○○、甲○○、庚○○等人私下存放伊處之印章，代渠等領
    取講師費後，始起意將其所領取之部分金額侵占入己，其行為與其護理長之職務
    無關，核係犯刑法第三百三十五條第一項之普通侵占罪。被告一行為侵占乙○○
    、戊○○、甲○○、庚○○四人之講師費，侵害數個不同之財產法益，係一行為
    觸犯數罪名，應從一重處斷。檢察官認被告係犯貪污治罪條例第五條第一項第二
    款利用職務上機會詐欺財物罪，起訴法條尚有未合，應予變更。被告於行為後，
    刑法第四十一條業於九十年一月十日修正公布，於同月十二日生效施行，修正後
    規定「犯最重本刑為五年以下有期徒刑以下之刑之罪，而受六個月以下有期徒刑
    或拘役之宣告，因身體、教育、職業或家庭之關係或因其他正當事由，執行顯有
    困難者，得以一元以上三元以下折算一日，易科罰金．．．」較諸修正前舊法規
    定犯最重本刑為三年以下有期徒刑之罪，而受六月以下有期徒刑之宣告，始得易
    科罰金，對被告較為有利。依刑法第二條第一項前段之規定，應適用修正後新法
    之規定。原審失察，遽為被告無罪之諭知，尚有未洽，本院自應予以撤銷改判。
    爰審酌被告一時貪念，觸犯刑章，惟其侵占金額不多，犯罪後雖仍否認有侵占之
    犯意，但對其留置部分講師費未發之事實，則坦白承認，且自責甚深等一切情狀
    ，從輕量處拘役五十日，並諭知易科罰金之標準。又查被告前未曾受有期徒刑以
    上刑之宣告，因一時失慮，偶罹刑典，經此刑之宣告後，應知警惕而無再犯之虞
    ，本院因認暫不執行其刑為當，予以宣告緩刑，用啟自新。
四又被告持以向卓溪鄉衛生所領取講師費之領據中，其中以乙○○名義所制作之領據
  四張（八十五年十月五日、同年十月十八日、同年十一月二十七日及八十六年六月
  二十五日，其中三張金額均為七百四十五元，餘為七百元）；其中以戊○○名義所
  制作之領據二張（八十五年十一月二十七日、同年十二月四日，金額均為七百元）
  ；其中以甲○○名義所制作之領據四張（八十五年十一月六日、同年十一月六日、
  同年十一月十三日、八十六年十一月二十七日，金額分別為一千四百元、七百四十
  五元、七百元、七百四十五元）；其中以己○○名義所制作之講師費領據一張（八
  十五年十一月三日，金額七百四十五元）；其中以壬○○名義所制作之講師費領據
  二張（八十五年十一月十三日、同年十二月二十六日，金額分別為七百元及七百四
  十五元）；其中以庚○○名義所制作之講師費領據四張（八十五年十一月二十九日
  、同年十二月三十一日、八十六年五月三十日、同年六月六日，金額均為七百四十
  五元），均非乙○○、戊○○、甲○○、己○○、壬○○、庚○○等人所親自制作
  ，而係被告利用渠等私下留在被告處，專供被告代為領取加班費用之印章所制作，
  固經證人乙○○、戊○○、甲○○、己○○、壬○○、庚○○於本院調查中明確指
  證在卷，被告亦坦承其事，惟被告擅自以乙○○、戊○○、甲○○、己○○、壬○○、庚○○等人留存之印章，未經渠等之授權，循代渠等領取加班費之模式，代為
  領取講師費，其行事顯然失諸輕率，固有可議，但乙○○、甲○○、己○○、壬○○、庚○○等人之辦公地點係分散在各卓溪鄉內不同地點之衛生室，已經乙○○、
  甲○○、己○○、壬○○、庚○○於本院調查時明確證述在卷（見本院卷第五五頁
  ），且自甲○○、己○○、壬○○、庚○○等人雖然均未曾制作任何講師費領據，
  但仍分別領得全部或部分之講師費一節以觀，堪見被告所辯伊僅係貪圖一時之方便
  ，利用乙○○、戊○○、甲○○、己○○、壬○○、庚○○等人存放在伊處之印章
  ，循其一向代渠等領取加班費之模式，代渠等制作講師費領據領取講師費一節，尚
  非全無可信，本諸罪疑唯輕之原則，尚不能遽認被告自始即有盜用印章、偽造講師
  費領據並予以行使之犯意，且單就被告為圖一時方便，擅自代寫領據及代領講師費
  之行為而言，亦不致造成乙○○、戊○○、甲○○、己○○、壬○○、庚○○等人
  之損害，被告此部分行為，自不得以偽造文書（盜用印章）及詐領講師費之犯行論
  科。另被告以護士己○○名義所領取之講師費共三筆，金額合計二千一百四十五元
  ，己○○於本院調查時證稱，伊確實有領取講師費，但忘記領到多少錢；被告以壬○○名義所領取之講師費共二筆，金額合計一千四百四十五元，壬○○於本院調查
  時證稱，伊已經全部領取，尚不能認被告有侵占此部分講師費之犯行。另被告並無
  公訴意旨所指詐領前述講師費以外之活動費之犯行，另已如前述（見前述二之說明
  ），因檢察官認被告詐領活動費（含講師費）、偽造文書（盜用印章）等行為與前
  述成立犯罪部分有方法結果之牽連關係，故不另為無罪之諭知。
據上論斷，應依刑事訴訟法第三百七十三條、第三百六十九條第一項前段、第三百六
十四條、第三百條、第二百九十九條第一項前段，刑法第二條第一項前段、第三百三
十五條第一項、第五十五條前段、第四十一條第一項前段、第七十四條第一款，罰金
罰鍰提高標準條例第一條前段、第二條，判決如主文。
本案經檢察官崔紀鎮到庭執行職務。
中      華      民      國    九十二    年     十一     月      五      日
                                    審判長法官  謝  志  揚
                                          法官  蔣  有  木
                                          法官  何  方  興
右正本證明與原本無異。
如不服本判決應於判決送達後十日內向本院提出上訴狀。其未敘述理由者，並應於提
出上訴狀後十日內向本院補提理由狀（須附繕本）。
                                        書記官  劉妙  娘
中      華      民      國    九十二    年     十一     月      六      日


司法院資訊處製作；財團法人民間司法改革基金會備份。
